【裁判字號】    95,重上更(一),202
【裁判日期】    970829
【裁判案由】    拆屋還地
【裁判全文】
臺灣高等法院民事判決             95年度重上更(一)字第202號
上  訴  人  丙○○
            丁○○
共      同
訴訟代理人  張麗玉律師
被上訴人    乙○○
訴訟代理人  陳明宗律師
複代理人    甲○○
上列當事人間拆屋還地事件，上訴人對於中華民國92年9月30日
臺灣臺北地方法院90年度重訴字第2359號第一審判決提起上訴，
經最高法院發回更審，本院於97年8月13日言詞辯論終結，判決
如下：
    主  文
原判決關於駁回上訴人丁○○後開第二項之訴及該訴訟費用部分
均廢棄。
被上訴人應將上訴人丁○○所有坐落台北縣新店市○○段第一四
六地號土地面積肆拾貳點參玖平方公尺，於民國五十年三月十七
日（收件號碼五五八號）所為地上權登記予以塗銷。
上訴人丙○○上訴駁回。
廢棄改判第一、二審及發回前第三審訴訟費用，由被上訴人負擔
。駁回上訴部分第二審及發回前第三審訴訟費用，由上訴人丙○
○負擔。
    事實及理由
一、上訴人丁○○、丙○○主張：坐落台北縣新店市○○段第14
    8地號（下稱系爭碧潭段148地號）土地為上訴人丙○○所有
    ，詎被上訴人所有台北縣新店市○○段229建號（下稱系爭
    碧潭段229建號）建物，無權占用系爭148地號如附圖Ｆ部分
    所示面積51.09平方公尺土地。又坐落台北縣新店市○○段
    146地號（下稱系爭碧潭段146地號）土地為上訴人丁○○所
    有，該土地上除上訴人丁○○所有台北縣新店市○○段228
    建號（下稱系爭碧潭段228建號）建物外，並無其他建物存
    在，惟乙○○所有前開229建號建物登記謄本卻記載其坐落
    之基地為系爭146地號土地，顯係誤載，是系爭146地號土地
    登記簿登載乙○○所設定之地上權登記，亦屬誤載，應予塗
    銷，爰均依民法第767條規定，訴請被上訴人(一)將上訴人丁
    ○○所有系爭146地號土地，於民國50年3月17日（收件號碼
    新地字第558號）所設定地上權面積42.39平方公尺之登記予
    以塗銷。(二)將其占用上訴人丙○○所有系爭148地號土地上
    面積51.09平方公尺如附圖編號Ｆ所示之房屋部分拆除，並
    將基地返還予上訴人丙○○。原審為上訴人全部敗訴之判決
    ，上訴人不服提起上訴，其上訴聲明：(1)原判決廢棄。(2)被
    上訴人應將上訴人丁○○所有坐落台北縣新店市○○段第14
    6地號土地面積42.39平方公尺，於50年3月17日（收件號碼5
    58號）所為地上權登記予以塗銷。(3)被上訴人應將坐落台北
    縣新店市○○段第148地號土地上面積51.09平方公尺如附圖
    編號Ｆ所示房屋拆除，並將土地返還予上訴人丙○○。(4)第
    (3)項聲明部分願供擔保請准宣告假執行。
二、被上訴人則以：系爭碧潭段146地號土地上，原存有訴外人
    高月裡所建造之台北縣新店市碧段229建號（重測前為大坪
    林段新店小段269建號）之房屋一棟（面積42.39平方公尺）
    ，高月裡就此一房屋原有地上權設定登記，設定之義務人為
    上訴人之父陳火。嗣於50年3月17日高月裡為地上權塗銷登
    記，該屋於同日因買賣而移轉予詹桂所有，陳火並於同日設
    定地上權予詹桂。被上訴人於66年間向詹桂之繼承人購買前
    揭房屋及地上權，被上訴人遂因繼承取得而成為地上權人。
    該屋其後雖因改建而不復存在，但被上訴人已繼受取得地上
    權，上訴人丁○○即不得再以工作物或竹木滅失為由認被上
    訴人地上權不存在。另陳火曾於50年6月27日具土地使用證
    明書予訴外人詹桂，同意其於系爭碧潭段148地號土地上改
    建房屋。其後詹桂於該土地上建築房屋，被上訴人自其繼承
    人吳炳泓等人處購得上開房屋，則借貸法律關係亦由被上訴
    人繼受取得。且陳火自被上訴人於66年間購入前開房屋至其
    於89年死亡時止，其間長達32年，均未曾為反對之表示，顯
    有默示同意被上訴人繼續使用該土地之情形，被上訴人自屬
    有權占有等語，資為抗辯。其答辯聲明：上訴駁回。
三、查坐落台北縣新店市○○段148地號（重測前為台北縣大坪
    林段新店小段148-2地號）土地為上訴人丙○○所有；同段
    146地號（重測前為台北縣大坪林段新店小段147地號）土地
    為上訴人丁○○所有。而系爭146地號土地上設有地上權登
    記，地上權人為被上訴人，登記日期為50年3月17日，收件
    字號為新地字第558號，設定權利範圍42.39平方公尺，地租
    每坪每年15元計算，存續期間為不定期限。另被上訴人所有
    台北縣新店市○○段229建號（下稱碧潭段229建號）房屋占
    用系爭148地號土地如附圖Ｆ所示部分面積計51.09平方公尺
    。此為二造所不爭執，有土地登記謄本、建物登記謄本可參
    （見原審卷一第12至14、31頁），並經原審及本院履勘現場
    暨囑託台北縣新店地政事務所測量無訛，有勘驗筆錄、複丈
    成果圖在卷可稽（見原審卷二第25、26、43頁、本院卷一第
    140、141、151頁），應堪信實。
四、上訴人丙○○主張其所有之系爭148地號土地如附圖Ｆ部分
    遭被上訴人之建物無權占用，為此依民法第767條規定訴請
    被上訴人拆屋還地；上訴人丁○○主張系爭146地號土地為
    其所有，被上訴人於該146地號土地上並無任何建物或地上
    物，足見被上訴人於系爭146地號土地上所為之地上權設定
    登記，腐誤載，為此依民法第767條規定訴請被上訴人塗銷
    前開地上權登記等語。被上訴人則以前詞置辯。茲查：
(一)系爭碧潭段146地號土地地上權部分：
1.上訴人丙○○所有系爭148地號土地及上訴人丁○○所有系爭
  146地號土地，均自其父陳火繼承而來。另被上訴人所有台北
  縣新店市○○段229建號房屋占用系爭148地號土地如附圖Ｆ所
  示部分面積計51.09平方公尺。此為二造所不爭執，並有土地
  登記謄本、複丈成果圖、繼承系統表及戶籍謄本可稽（見原審
  卷一第12、14、213、217、218頁、本院卷一第151頁）。
2.查被上訴人所有碧潭段229建號之建物登記謄本雖記載其坐落
  基地為碧潭段146地號土地，而碧潭段146地號土地登記謄本亦
  記載其上建物有碧潭段228、229建號之二建物。但查，系爭碧
  潭段146地號土地面積102.15平方公尺，已全部為丁○○所有2
  28建號所占用，此據原審囑託台北縣新店地政事務所派員測量
  屬實，並有土地及建物登記謄本足佐（見原審卷一第90至93頁
  ），該地政事務所並函覆原審經現場實地勘測結果，碧潭段14
  6地號土地上並無229建號之建物（見原審卷一第89頁）。換言
  之，系爭碧潭段229建號房屋並未坐落於系爭146地號土地，而
  是坐落在系爭148地號土地上。
3.次查系爭146地號土地（重測前為大坪林段新店小段147地號）
  原所有權人陳火於38年10月29日設定地上權予高月裡，權利範
  圍12坪822，並約定該地上權以建築改良物為目的。高月裡於
  於50年3月17日塗銷該地上權，陳火旋於同日設定地上權登記
  予詹桂，權利範圍仍為12坪822。詹桂死亡後，該地上權則由
  吳炳泓、吳財珍、吳漢溪三人繼承取得，應有部分各為1/3。
  而登記坐落於系爭146地號土地之台北縣新店市○○段229建號
  建物（重測前為大坪林段新店小段269建號）則於39年6月1日
  完成建物第一次登記，所有權人為高月裡。嗣高月裡於50年3
  月17日出售予詹桂，並於50年4月4日完成所有權移轉登記。詹
  桂死亡後，該建物由吳炳泓、吳財珍、吳漢溪繼承取得，應有
  部分各1/3。被上訴人於66年5月27日向吳炳泓等三人購買碧潭
  段229建號房屋及渠三人就系爭146地號土地（重測前為大坪林
  段新店小段147地號）之地上權，因吳炳泓等三人未依約履行
  ，被上訴人乃提起訴訟，經台灣台北地方法院以66年度訴字第
  12112號判決吳炳泓三人應辦理前開地上權、建物所有權移轉
  登記及遷讓交付碧潭段229建號房屋予被上訴人確定在案，被
  上訴人並於69年2月6日完成前開地上權及建物所有權移轉登記
  。此有建物登記謄本、民事判決及確定證明書、建築改良物所
  有權狀、他項權利證明書（見原審卷一第14、20、21、23、24
  至26、30、54、55、64至67頁）在卷足佐。參以系爭229建號
  建物登記面積為42.39平方公尺，系爭146地號土地之地上權設
  定權利範圍12坪822換算亦為42.39平方公尺（見原審卷一第14
  、93頁土地登記謄本記載），可證系爭146地號土地之地上權
  係以興建系爭229建號房屋為目的。（至台灣台北地方法院66
  年度訴字第12112號判決所載台北縣坪林段新店小段146地號土
  地（現為碧潭段147地號）0.0121公頃及其上建物門牌台北縣
  新店鎮190號（現為新店市○○路214號）部分，即附圖所示Ｄ
  部分，乃被上訴人於66年5月27日另向訴外人吳麒連、吳麒山
  、吳雪霞、吳雪真、吳惠玲、吳炳泓、吳財珍、吳漢溪所購，
  已於67年5月12日完成移轉登記，與本件爭執無涉，併此敘明
  。）
4.另查，系爭148地號土地（重測前為大坪林段新店小段148-2地
  號，係自大坪林段新店小段148地號分割而來）之原所有權人
  陳火於50年6月27日出具使用權證明書予詹桂，同意其於大坪
  林段新店小段148地號土地建築房屋，詹桂因而取得台北縣建
  設局50營字第599號營造執照於大坪林段新店小段146、148地
  號（現為碧潭段147、148地號）上改建房屋。此為兩造所不爭
  執，並有土地使用權證明書、營造執照在卷可稽（見原審卷一
  第121、122、164頁），並經原審調閱台北縣政府50營字第599
  號書圖資料查明無訛（見原審卷一第145至174頁），益證被上
  訴人向詹桂之繼承人吳炳泓、吳財珍、吳漢溪所購之房屋，並
  非坐落在系爭碧潭段146地號土地，而係坐落於系爭碧潭段148
  地號土地。
5.被上訴人雖辯稱其於66年間向吳炳泓等人所購買標的為系爭碧
  潭段146地號（重測前為新店鎮○○○段新店小段147地號）土
  地地上權及其上建物，嗣該建物雖因改建而不存在，惟地上權
  登記並無錯誤云云，並提出不動產買賣契約書及切結書為佐（
  見原審卷一第238至240頁）。查該不動產買賣契約書及切結書
  固記載被上訴人買受標的包含系爭碧潭段146地號（重測前為
  新店鎮○○○段新店小段147地號）地上權12坪822及該地號上
  建物全部，惟承前述，系爭碧潭段146地號土地面積102.15平
  方公尺，已全部為丁○○所有228建號所占用，並無其他建物
  存在。而經本院囑託台灣省建築師公會台北縣辦事處鑑定結果
  亦認丁○○所有228建號（即附圖Ａ部分）前段為24年所建，
  後段為50年所建，亦有該處97年6月2日鑑定報告書可稽。是被
  上訴人所稱其地上權設定目的之建物曾坐落系爭碧潭段146地
  號，嗣因改建而不存在乙節，顯與事實有間，不足採信。而依
  前述鑑定及測量結果可知，被上訴人所購前述建物自始即無可
  能坐落於系爭碧潭段146地號土地上。
6.依上說明，系爭碧潭段146地號土地上自24年起僅有丁○○所
  有228建號建物存在，且該建物已使用系爭碧潭段146地號土地
  全部面積，當無可能再提供他人以建築改良物為目的設定地上
  權。而系爭碧潭段229號建物自始即坐落系爭碧潭段148地號土
  地，亦如前述。顯見高月裡、詹桂與陳火設定地上權之真意應
  為系爭碧潭段148地號，而非系爭碧潭段146地號，僅係因當初
  申請登記之地號有誤，致有系爭地上權之登記。惟高月裡、詹
  桂與陳火既無於系爭碧潭段146地號設定地上權之真意合致，
  被上訴人尚無從自詹桂處繼受取得該地上權。從而，上訴人丁
  ○○依民法第767條規定訴請被上訴人將系爭碧潭段146地號之
  地上權登記塗銷，即有理由。
(二)占用系爭碧潭段148地號部分：
1.上訴人丙○○主張陳火固曾出具使用土地證明書予詹桂，同意
  其使用系爭碧潭段148地號土地，惟該使用借貸契約尚不得轉
  讓與被上訴人，被上訴人所有建物占用系爭碧潭段148地號土
  地如附圖Ｆ部分，為無權占有云云。被上訴人則辯稱其已獲陳
  火同意使用系爭碧潭段148地號土地，並非無權占有等語。
2.查被上訴人所有台北縣新店市○○段229建號房屋固占用系爭
  碧潭段148地號土地如附圖Ｆ所示部分面積計51.09平方公尺，
  惟承前述，上開碧潭段229建號房屋自始即坐落於系爭碧潭段
  148地號土地，而非系爭碧潭段146地號土地。雖高月裡、詹桂
  於38年10月29日及50年3月17日所設定之地上權均誤載於系爭
  碧潭段146地號土地，惟陳火身為系爭碧潭段146地號、148地
  號之原所有權人，且為隔鄰碧潭段228建號建物之原所有權人
  ，對高月裡、詹桂所蓋房屋之實際坐落位置應已知悉，猶於38
  年10月29日及50年3月17日設定地上權予高月裡、詹桂，足認
  陳火於斯時確已同意高月裡、詹桂所建碧潭段229建號建物使
  用系爭148地號土地，不因設定地上權之地號有誤而受影響。
3.次按當事人互相表示意思一致者，無論其為明示或默示，契約
  即為成立。民法第153條第1項定有明文。所謂默示之意思表示
  ，係指依表意人之舉動或其他情事，足以間接推知其效果意思
  者而言，若單純之沉默，則除有特別情事，依社會觀念可認為
  一定意思表示者外，不得謂為默示之意思表示（最高法院29年
  上字第762號判例參照）。
4.依前述，陳火前已同意高月裡、詹桂使用系爭碧潭段148地號
  土地搭建房屋，且陳火於50年6月27日復出具使用權證明書予
  詹桂，同意其於大坪林段新店小段148地號土地建築房屋，詹
  桂乃依法申請營造執照並進行改建。而附圖Ｅ、Ｆ部分建物係
  於50、60年間興建，業經台灣省建築師公會辦事處鑑定明確，
  有該處鑑定報告書足參，顯見該Ｅ、Ｆ建物確係經陳火同意使
  用系爭碧潭段148地號土地而興建，並由被上訴人於66年間向
  詹桂之繼承人吳炳泓、吳財珍、吳漢溪所購得。又台北縣政府
  於78年間因「新店市ＩＶ─八新店路工程」用地徵收系爭碧潭
  段146地號（重測前為新店市○○○段新店小段147地號）部分
  土地時，陳火曾於78年10月3日請被上訴人書立拋棄書，表明
  拋棄被徵收部分土地之地上權予陳火，而由陳火領取徵收補償
  費85萬1760元（扣稅後為74萬7409元），此有領據、印鑑證明
  及拋棄書附卷可憑（見原審卷一第258至260頁）。足證陳火於
  78年領取補償費時，對被上訴人取得並使用附圖Ｆ部分建物乙
  情知之甚明，而隔鄰228建號房屋即為陳火所有，陳火對附圖
  Ｆ部分建物之坐落位置當無不知之理。其自被上訴人於66年購
  入迄78年領取補償費之長達10餘年間，不僅未曾為反對之表示
  ，並於78年間請被上訴人書立拋棄書以便領取徵收補償費，揆
  諸前揭說明，應認陳火斯時已默示同意被上訴人所有建物占用
  附圖Ｆ部分，被上訴人既獲同意使用系爭148地號土地，自非
  無權占有。
五、綜上，系爭碧潭段146地號土地於50年3月17日所設定之地上
    權（收件號碼558，設定權利範圍42.39平方公尺）應係當初
    申請登記之地號有誤，從而上訴人丁○○依民法第767條規
    定訴請被上訴人將之塗銷，即屬有據，應予准許。至被上訴
    人所有建物係獲陳火同意占用系爭碧潭段148地號如附圖Ｆ
    所示51.09平方公尺土地，非無權占有。則上訴人丙○○依
    民法第767條規定訴請被上訴人拆屋還地，洵屬無據，應予
    駁回。原審就上開應准許部分，為上訴人丁○○敗訴之判決
    ，尚有未洽，上訴人丁○○求予廢棄改判，為有理由，爰由
    本院予以廢棄改判如主文第2項所示。至上訴人丙○○部分
    ，原判決為其敗訴之判決，並駁回其假執行之聲請，並無違
    誤，上訴人丙○○求予廢棄改判，為無理由，應駁回其上訴
    。
六、據上論結，本件上訴為一部有理由，一部無理由，依民事訴
    訟法第450條、第449條第1項、第79條，判決如主文。
中    華    民    國    97    年    8     月    29    日
                    民事第一庭
                        審判長法  官   張耀彩
                              法  官   林金吾
                              法  官   盧彥如
正本係照原本作成。
如不服本判決，應於收受送達後20日內向本院提出上訴書狀，其
未表明上訴理由者，應於提出上訴後20日內向本院補提理由書狀
（均須按他造當事人之人數附繕本）上訴時應提出委任律師或具
有律師資格之人之委任狀；委任有律師資格者，另應附具律師資
格證書及釋明委任人與受任人有民事訴訟法第466條之1第1項但
書或第2項（詳附註）所定關係之釋明文書影本。
中    華    民    國   97     年    9     月    1     日
                              書記官   鄭兆璋
附註：
民事訴訟法第466條之1（第1項、第2項）：
對於第二審判決上訴，上訴人應委任律師為訴訟代理人。但上訴
人或其他法定代理人具有律師資格者，不在此限。
上訴人之配偶、三親等內之血親、二親等內之姻親，或上訴人為
法人、中央或地方機關時，其所屬專任人員具有律師資格並經法
院認為適當者，亦得為第三審訴訟代理人。


司法院資訊處製作；財團法人民間司法改革基金會備份。
